ACORDAO-COMPLETO-2527615

ACÓRDÃO 3920/2022 ATA 26/2022 - SEGUNDA CÂMARA

VISTOS, relatados e discutidos estes autos de tomada de contas especial instaurada pelo Fundo Nacional de Saúde (FNS) em desfavor do Município de Belém - PA, além, originariamente, de Sérgio de Amorim Figueiredo como então secretário municipal de Saúde (gestão: de 10/9/2014 a 12/10/2020) , diante da não comprovação da boa e regular aplicação dos recursos federais disponibilizados pelo Sistema Único de Saúde (SUS) pela modalidade fundo a fundo sob o valor original R$ 3.081.348,00 para a execução do Programa "Saúde da Família", tendo a vigência do programa sido estipulada para o período de 30/12/2010 a 25/9/2013; 
ACORDAM os Ministros do Tribunal de Contas da União, reunidos em Sessão da 2ª Câmara, diante das razões apresentadas pelo Relator, em: 
9.1. acolher a defesa apresentada pelos gestores públicos e, assim, promover a exclusão de Sérgio de Amorim Figueiredo, além de Sylvia Christina Souza de Oliveira e Santos Sérgio de Souza Pimentel, na presente relação processual diante dos elementos de convicção até aqui obtidos pelo TCU; 
9.2. rejeitar a defesa apresentada pelo Município de Belém - PA; 
9.3. fixar o novo e improrrogável prazo de 15 (quinze) dias, nos termos do art. 12, §§ 1º e 2º, da Lei n.º 8.443, de 1992, e do art. 202, §§ 2º e 3º, do RITCU, para que o Município de Belém - PA comprove, perante o Tribunal, nos termos do art. 214, III, "a", do RITCU, o recolhimento do correspondente débito em favor do Fundo Nacional de Saúde (FNS) , com a atualização monetária até o efetivo recolhimento, nos termos da legislação vigente, sob as seguintes condições:
	Data de Ocorrência
	Valor Histórico (R$) 
	Observação

	7/1/2011
	20.000,00
	
	20/1/2011
	20.000,00
	
	2/3/2011
	20.000,00
	
	30/3/2011
	20.000,00
	
	18/4/2011
	20.000,00
	
	2/6/2011
	20.000,00
	
	1/7/2011
	20.000,00
	
	28/7/2011
	40.000,00
	
	29/9/2011
	20.000,00
	
	4/3/2017
	3.850,00
	já restituído

	18/1/2011
	7.000,00
	
	22/2/2011
	7.000,00
	
	15/3/2011
	7.000,00
	
	12/4/2011
	7.000,00
	
	18/5/2011
	7.000,00
	
	15/6/2001
	7.350,00
	
	1/7/2011
	7.350,00
	
	17/8/2011
	7.350,00
	
	20/9/2011
	7.350,00
	
	18/1/2011
	195.000,00
	
	14/2/2011
	208.000,00
	
	15/3/2011
	208.000,00
	
	12/4/2011
	208.000,00
	
	18/5/2011
	208.000,00
	
	17/6/2011
	217.750,00
	
	19/7/2011
	217.750,00
	
	17/8/2011
	217.750,00
	
	20/9/2011
	217.750,00
	
9.4. informar ao aludido município que a liquidação tempestiva do débito, com a incidência apenas da atualização monetária, sanará o processo e permitirá que as contas sejam julgadas regulares com ressalva, dando-lhe a quitação, ao passo que, de outra sorte, o não recolhimento da dívida ensejará o julgamento pela irregularidade das contas, com a condenação em débito, não só atualizado, mas, aí, acrescido de juros de mora, nos termos do art. 202, §§ 3º e 4º, do RITCU;
9.5. autorizar, caso requerido, nos termos do art. 26 da Lei n.º 8.443, de 1992, e do art. 217 do RITCU, o parcelamento da dívida fixada por este Acórdão em até 36 (trinta e seis) parcelas mensais e sucessivas, com a devida atualização monetária e os correspondentes acréscimos legais, esclarecendo ao município que a falta de pagamento de qualquer parcela importará no vencimento antecipado do saldo devedor, sem prejuízo das demais medidas legais; 
9.6. enviar a cópia do presente Acórdão, com o Relatório e a Proposta de Deliberação, aos seguintes destinatários:
9.6.1. à administração do Fundo Nacional da Saúde e ao Município de Belém - PA, para ciência e efetivo cumprimento dos itens 9.3 e 9.4 deste Acórdão, informando, ainda, que a comprovação do recolhimento da dívida pelo município pode vir a ser promovida pela apresentação do devido acordo para o efetivo abatimento do correspondente débito nas parcelas destinadas mensal ou periodicamente pela administração federal ao aludido município no âmbito do SUS;  
9.6.2. aos gestores indicados, como pessoas físicas, no item 3 deste Acórdão, para ciência; e
9.7. promover o monitoramento deste Acórdão no âmbito do presente processo.

Tomada de Contas Especial instaurada pelo Fundo Nacional de Saúde (FNS), em desfavor, inicialmente, da Secretaria Municipal de Saúde de Belém, na pessoa jurídica do Município de Belém, além de Sérgio de Amorim Figueiredo, como então Secretário Municipal de Saúde (gestão:  10/9/2014 a 12/10/2020) diante da não comprovação da boa e regular aplicação dos recursos federais disponibilizados pelo Sistema Único de Saúde (SUS) por meio da modalidade fundo a fundo sob o valor original R$ 3.081.348,00 para a execução do projeto Saúde da Família, tendo a vigência do ajuste sido estipulada para o período de 30/12/2010 a 25/9/2013.

Segunda Câmara

3. Responsáveis: Município de Belém - PA (CNPJ 05.055.009/0001-13); Sylvia Christina Souza de Oliveira Santos (CPF XXX.747.612-XX); Sérgio de Amorim Figueiredo (CPF XXX.372.262-XX); Sérgio de Souza Pimentel (CPF XXX.341.207-XX).

13.1. Ministros presentes: Bruno Dantas (Presidente), Augusto Nardes e Antonio Anastasia.
13.2. Ministro-Substituto convocado: Marcos Bemquerer Costa.
13.3. Ministro-Substituto presente: André Luís de Carvalho (Relator).

ANDRÉ DE CARVALHO

Trata-se de tomada de contas especial instaurada pelo Fundo Nacional de Saúde (FNS) em desfavor do Município de Belém - PA, além, originariamente, de Sérgio de Amorim Figueiredo como então secretário municipal de Saúde (gestão: de 10/9/2014 a 12/10/2020) , diante da não comprovação da boa e regular aplicação dos recursos federais disponibilizados pelo Sistema Único de Saúde (SUS) pela modalidade fundo a fundo sob o valor original R$ 3.081.348,00 para a execução do Programa "Saúde da Família", tendo a vigência do programa sido estipulada para o período de 30/12/2010 a 25/9/2013.
2.	Após a análise final do feito, o Auditor Federal Welledyson Anaximandro W. N. Vieira lançou o seu parecer conclusivo à Peça 84, com a anuência dos dirigentes da Secex-TCE (Peças 85 e 86) , nos seguintes termos: 
" (...)  HISTÓRICO 
2. Em 7/11/2018, com fundamento na IN/TCU 71/2012, alterada pela IN/TCU 76/2016 e DN/TCU 155/2016, o dirigente do Fundo Nacional de Saúde - MS autorizou a instauração da tomada de contas especial (peça 1) . O processo foi registrado no sistema e-TCE com o número 2385/2018. 
3.	Os recursos repassados pelo Fundo Nacional de Saúde - MS ao Município de Belém, no período de 1º/1/2011 a 31/12/2011, na modalidade fundo a fundo, foram auditados pelo DENASUS, conforme consignado no relatório de auditoria do Denasus nº 11755, cuja finalidade foi "avaliar o funcionamento do Saúde da Família" (peças 2 e 3) . 
4. Para saneamento das irregularidades constatadas pela auditoria do Denasus, foi firmado, em 24/2/2015, o Termo de Ajuste Sanitário (TAS) nº 330, em que a Secretaria Municipal de Saúde de Belém/PA se comprometeu a, no prazo de 12 (doze) meses, cumprir as seguintes obrigações (peça 4, p. 1-4) : 
'CLAUSULA 3ª - DAS OBRIGACÕES DO GESTOR COMPROMITENTE 
Obriga-se o Gestor Compromitente a: 
3.1 cessar a prática do ato causador da impropriedade; 
3.2 corrigir a impropriedade por meio das ações detalhadas no Plano do Trabalho anexo; e 
3.3 depositar o valor do R$ 3.670.098,79 (três milhões, seiscentos e setenta mil, noventa e oito reais e setenta e nove centavos) , com recurso do tesouro municipal, no respectivo Fundo do Saúde, no decorrer da execução do Plano do Trabalho, nos casos de impropriedades no remanejamento do recursos entre os blocos do financiamento; e 
3.4 executor o Plano do Trabalho, anexo.'
5. Conforme registrado no Relatório de Verificação do TAS nº 468 (peça 4 p. 6-13) , de 25/2/2018, o Denasus constatou que, do total pactuado no TAS, foi restituído apenas o valor de R$ 3.850,00. Ato contínuo, diante do insucesso na solução via TAS, o Denasus encaminhou o processo ao FNS, para instauração da competente TCE, conforme CGMRA/DENASUS/SGEP/MS, de 20/9/2018 (peça 1, p. 1) . 
6. Assim, o fundamento para a instauração da Tomada de Contas Especial, conforme consignado na matriz de responsabilização elaborada pelo tomador de contas, foi a constatação da seguinte irregularidade: 
Falta de Comprovação do cumprimento das ações acordadas no TAS. Conforme citado na Conclusão do Relatório de Verificação do TAS n.º 468, de 26/06/2018 (4651165) , apenas o valor de R$ 3.850,00 (três mil oitocentos e cinquenta reais) foi executado do TAS 330, restando o valor de R$ 3.666.248,79 (Três milhões, seiscentos e sessenta e seis mil, duzentos e quarenta e oito reais e setenta e nove centavos) a ser cobrado. 
Os responsáveis arrolados na fase interna foram devidamente comunicados e, diante da ausência de justificativas suficientes para elidir a irregularidade e da não devolução dos recursos, instaurou-se a tomada de contas especial. 
7. Os responsáveis arrolados na fase interna foram devidamente comunicados e, diante da ausência de justificativas suficientes para elidir a irregularidade e da não devolução dos recursos, instaurou-se a tomada de contas especial. 
8. No relatório (peça 20) , o tomador de contas concluiu que o prejuízo importaria no valor original de R$ 3.666.248,79 (correspondente à atualização do valor original de R$ 3.081.348,00, à época da auditoria do Denasus, e deduzido o valor pago de R$ 3.850,00) , imputando-se a responsabilidade à Secretaria Municipal de Saúde de Belém, na condição de beneficiária dos recursos, e a Sérgio de Amorim Figueiredo, Secretário Municipal de Saúde, no período de 10/9/2014 até o momento, na condição de ordenador de despesas. 
9. Em 16/4/2019, a Controladoria-Geral da União emitiu o relatório de auditoria (peça 21) , em concordância com o relatório do tomador de contas. O certificado de auditoria e o parecer do dirigente do órgão de controle interno concluíram pela irregularidade das presentes contas (peças 22 e 23) . 
10. Em 22/5/2019, o ministro responsável pela área atestou haver tomado conhecimento das conclusões contidas no relatório e certificado de auditoria, bem como do parecer conclusivo do dirigente do órgão de controle interno, manifestando-se pela irregularidade das contas, e determinou o encaminhamento do processo ao Tribunal de Contas da União (peça 24) . 
11. À peça 28 dos autos, foram realizadas as análises concernentes aos fatos de que tratam a presente TCE, tendo sido proposta a realização de audiência e as citações necessárias ao deslinde processual. Consoante se observa dos pronunciamentos assentados nas peças 29 a 31, houve autorização/concordância com a proposta da instrução inicial, tendo sido elaborados os ofícios aos responsáveis (peças 37 a 39 e 42) . 
12. Em resposta ao chamamento aos autos, foram colacionados os elementos de defesa assentados nas peças 51-53; 55-71 e 73-75. 
13. À peça 76, consta a instrução que efetuou a análise relativa às alegações de defesa e audiência deferidas, tendo o auditor instrutor efetuado as análises concernentes às manifestações apresentadas pelos responsáveis, mas proposto, preliminarmente, a realização de diligência junto à Superintendência Estadual do Ministério da Saúde no Pará (SEMS/PA) , a fim de que se manifestasse acerca da plena quitação do Termo de Ajuste Sanitário (TAS) nº 330. A proposta foi corroborada pelo então Diretor e Secretário da Secex-TCE (peças 77 e 78) , tendo sido realizada a diligência deferida, conforme Ofício 10917/2021-TCU/Seproc, de 15/3/2021 (peça 80) . 
14. Em resposta à diligência realizada, foram colacionados os documentos que formaram a peça 83, dos autos. 
ANÁLISE DOS PRESSUPOSTOS DE PROCEDIBILIDADE DA IN/TCU 71/2012 
Apreciação do Prejuízo ao Contraditório e Ampla Defesa 
15. Verifica-se que não houve o transcurso de mais de dez anos desde o fato gerador sem que tenha havido a notificação dos responsáveis pela autoridade administrativa federal competente (art. 6º, inciso II, c/c art. 19, da IN/TCU 71/2012, modificada pela IN/TCU 76/2016) , uma vez que o fato gerador da irregularidade sancionada ocorreu em 4/3/2015, e os responsáveis foram notificados sobre a irregularidade, pela autoridade administrativa competente, conforme abaixo: 
15.1. Secretaria Municipal de Saúde de Belém, excepcionalmente, não houve notificação; e
15.2. Sérgio de Amorim Figueiredo, por meio do ofício acostado à peça 8, recebido em 21/8/2018, conforme AR (peça 9) . 
15.3. Quanto aos responsáveis arrolados na fase externa, ressalte-se que as irregularidades a eles imputadas ocorreram no exercício de 2011, portanto, há menos de dez anos, havendo assim plena viabilidade do estabelecimento do contraditório e da ampla defesa. 
Valor de Constituição da TCE
16. Verifica-se, ainda, que o valor atualizado do débito apurado (sem juros) , em 1º/1/2017, é de R$ 4.208.486,99, portanto, superior ao limite mínimo de R$ 100.000,00, na forma estabelecida conforme os arts. 6º, inciso I, e 19, da IN/TCU 71/2012, modificada pela IN/TCU 76/2016.
OUTROS DÉBITOS NOS SISTEMAS DO TCU COM OS MESMOS RESPONSÁVEIS
17. Informa-se que foi encontrado débito imputável a um dos responsáveis em outros processos em tramitação no Tribunal:
	Responsável
	Processos

	Sérgio de Souza Pimentel 
	TC Processo 023.630/2006-2 (Encerrado) e TC Processo 007.936/2015-0 (Aberto) .

18.  Informa-se que foi encontrado débito imputável a um dos responsáveis em outra TCE registrada no sistema e-TCE:
	Responsável
	TCES

	Sérgio de Amorim Figueiredo
	2368/2018 (R$ 144.734,41) - Aguardando manifestação do controle interno

19. A tomada de contas especial está, assim, devidamente constituída e em condição de ser instruída.
EXAME TÉCNICO 
Análise dos elementos obtidos em razão da diligência (peça 83) : 
20. Por meio do documento assentado à peça 83, p. 16-18, foram efetuadas as seguintes manifestações, por parte do Departamento Nacional de Auditoria do Denasus (PA/SEAUD/DENASUS/MS) , de 8/4/2021: 
'6. A documentação comprobatória apresentada pelo município de Belém por meio dos Ofícios nº 736/2020-GABS/SESMA/PMB, de 17/06/2020 e 786/2020-GABS/SESMA/PMB, de 29/6/2020 (p. 29-30, 42-45 do Ofício 10917/2021 (0019792462) , trata de informações acerca da suposta recomposição ao Erário dos valores de que tratam a presente TCE por meio de depósitos de recursos financeiros próprios do Tesouro Municipal corrigidos e atualizados referentes aos Termos de Ajuste Sanitário não cumpridos (entre os quais o TAS nº 330 no montante de R$ 4.445.426,66) , a qual foi informada também ao Diretor do Departamento de Auditoria Nacional do SUS (Ofício 216/2019/GABS/SESMA/PMB, de 12/02/2019) .
7. No referido documento, o responsável menciona que foram depositados, em 12/2/2019, recursos relativos ao TAS nº 330, devolvidos no montante de R$ 4.445.426,66, agência do Banco do Brasil 1674-8, conta corrente 12.768-X. Esses seriam recursos do Tesouro Municipal em recomposição ao Fundo Municipal de Saúde, considerando as impropriedades que resultaram na elaboração do TAS nº 330. 
8. Em análise aos documentos apresentados pelo gestor para elidir as irregularidades apontadas no Relatório de Verificação de TAS nº 468, quanto ao descumprimento do TAS nº 330, verifica-se que, de acordo com a legislação vigente à época que regulamentava o Termo de Ajuste Sanitário, especialmente no art. 5º da Portaria GM/MS nº 2.046, de 03/09/2009, alterada pela Portaria GM/MS nº 768, de 14/04/2011, eram obrigações do gestor compromitente: 
Art. 5º. O gestor compromitente, ao celebrar o TAS, obriga-se a: 
I - cessar a prática do ato causador da impropriedade; 
II - elaborar plano de trabalho conforme o previsto no inciso I do art. 7º desta Portaria; 
III - corrigir a impropriedade por meio das ações detalhadas no plano de trabalho; e 
IV - Depositar o valor apurado, com recurso próprio ou do tesouro, no respectivo Fundo de Saúde, no decorrer da execução do Plano de Trabalho. (Redação dada pela PRT GM/MS nº . 768 de 13.04.2011) 
§ 1º A celebração do TAS e a comprovação do cumprimento dos incisos I, II, III e IV deste artigo implicarão o arquivamento do processo de auditoria. 
§ 2º O não-cumprimento do disposto neste artigo no prazo determinado ensejará a continuidade do processo de auditoria. 
9. Diante do exposto, considerando que no Relatório de Verificação de TAS nº 468, realizado no ano de 2018, a Equipe concluiu, diante das informações fornecidas pela SESMA, que não houve a execução do Termo de Ajuste Sanitário nº 330 e respectivo Plano de Trabalho, haja vista que do total pactuado no valor de R$ 3.670.098,79 (três milhões seiscentos e setenta mil, noventa e oito reais e setenta e nove centavos) apenas R$ 3.850,00 (três mil oitocentos e cinquenta reais) foram executados. 
10. Portanto, tendo em vista que a suposta recomposição ao Fundo Municipal de Saúde ocorreu em 12/2/2019, após encerrado o Relatório de Verificação de TAS nº 468, que concluiu pelo descumprimento do Plano de Trabalho do TAS nº 330 no prazo estabelecido, propõe-se que não há fundamentação legal que sustente a possibilidade de quitação dos débitos e consequente correção das impropriedades através da recomposição ao Erário dos valores constantes do TAS nº 330 da forma e no prazo realizado pelo responsável, haja vista o descumprimento dos instrumentos (TAS e Plano de Trabalho) nos prazos pactuados (grifos meus) . 
11. Dessa feita, com o esgotamento dos prazos da atividade no âmbito do SEAUD/PA, seguiu-se o fluxo do processo para as providências cabíveis a cargo do FNS.'
Análise: 
21. A resposta da diligência requerida tratou das informações relacionadas à plena quitação do Termo de Ajuste Sanitário (TAS) nº 330, firmado, em 24/2/2015, consoante cláusula terceira, do referido ajuste, considerando as informações contidas na peça 71, dos presentes autos, tendo sido informado acerca do não cumprimento do Termo de Ajuste Sanitário em questão, bem como não sido vislumbrada a quitação dos débitos e consequente incorreção das impropriedades ou da eventual existência de saldo/débito a recolher. 
22. Nas análises que ensejaram as citações e audiências do presente processo (peça 28) , entendeu-se que houve a responsabilidade pela gestão irregular, tanto por parte de gestores municipais, imputando-se alguns débitos aos respectivos secretários municipais do período em questão, bem como débitos do município, em relação à aplicação irregular dos valores repassados, mas em benefício do próprio município. 
23. Assim, inicialmente, cabe mencionar o entendimento de que parte dos recursos que não tiveram a regular gestão aferida em razão de atos irregulares por parte desses gestores deveriam ser restituídos por eles, e não pelo Poder Público do município. 
24. No presente caso, verifica-se que a transferência dos recursos do Fundo Nacional de Saúde para o Município de Belém/PA se viabilizou em razão da existência do Fundo Municipal de Saúde, gerido pelo titular da Secretaria Municipal de Saúde, além da observância dos demais requisitos legais aplicados à espécie, sobretudo os relativos à Estratégia Saúde da Família - ESF. Lembra-se que a jurisprudência do TCU, alinhada às disposições legais afetas ao SUS, é no sentido de que, no caso das transferências de recursos para municípios, compete, ao titular da Secretaria Municipal de Saúde ou de órgão equivalente, a responsabilidade primária pela gestão dos recursos do SUS (Acórdão 601/2013-TCU-Plenário, rel. Min. José Jorge, 5509/2013 - TCU - 2ª Câmara, rel. Min. Ana Arraes, 7503/2015 - TCU - 1ª Câmara, rel. Min. Walton Alencar Rodrigues e 203/2018 - TCU - Plenário, rel. Min. Augusto Nardes) . 
25. Relembre-se que as alegações de defesa apresentadas pelos secretários municipais de Saúde Sérgio de Souza Pimentel (CPF: XXX.341.207-XX) e Sylvia Christina Souza de Oliveira Santos foram analisadas na instrução de peça 76, não sendo acolhidos os argumentos das respectivas defesas, e com proposta de rejeição das mesmas, bem como as consequências advindas do não acolhimento (irregularidades das contas e proposição de multa) , e as informações prestadas pelo Departamento Nacional de Auditoria do Denasus não foram suficientes para alterar o status quo relacionado às análises outrora efetuadas. 
26. Ainda em relação aos ex-secretários municipais de saúde, é pertinente mencionar que, os responsáveis Sérgio de Amorim Figueiredo, Sérgio de Souza Pimentel e Sylvia Christina Souza de Oliveira Santos, foram chamados também em sede de audiência, tendo sido proposto, nas análises assentadas na peça 76, o acolhimento parcial das razões de justificativa do primeiro, quanto ao não cumprimento do TAS, e a rejeição das razões de justificativa dos outros ex-gestores. 
27. No que concerne às irregularidades que demandaram o chamamento do município em sede de citação, não se pode olvidar que tratou de irregularidade atinente ao recebimento irregular de recursos federais do SUS, pelo município de Belém, relativos ao incentivo financeiro da Estratégia Saúde da Família-ESF, no ano de 2011, conforme evidenciado nas constatações 177107, 179151 e 179154, constantes do Relatório de Auditoria do Denasus nº 11755. 
28. Cabe pontuar ainda que os documentos colacionados na resposta de diligência (peça 83, p. 20-1141) tratam de elementos constantes do processo, não havendo nenhum deles noviços ou que nos permitam dessumir pela mudança de entendimento em relação às análises anteriormente efetuadas, tratando-se de um amontoado de documentos juntados aos autos, mas sem qualquer remissão ou referência expressa que vá de encontro às informações e a outros documentos que ensejaram a instauração da presente TCE, e que não afastam as ocorrências relativas às irregularidades de que tratam os presentes autos, razão pela qual mantêm-se os entendimentos concernentes esposados na instrução de peça 76. 
29. Desse modo, é pertinente lembrar que, na fiscalização dos gastos públicos, privilegia-se, como princípio básico, a inversão do ônus da prova, cabendo ao gestor demonstrar a boa aplicação dos dinheiros e valores públicos sob sua responsabilidade (art. 70, parágrafo único, da Constituição Federal e art. 93, do Decreto-Lei 200/1967, c/c o art. 66, do Decreto 93.872/1986) . A boa-fé não pode ser presumida, devendo ser demonstrada e comprovada a partir dos elementos que integram os autos. Na jurisprudência do TCU, há diversos julgados nesse sentido, a exemplo do Acórdão 3874/2014-TCU-Segunda Câmara, da relatoria do Ministro Benjamin Zymler.
30. Destarte, considerando as informações colhidas junto ao repassador dos recursos, em sede de diligência, atinentes ao não cumprimento do TAS e a não regularização dos débitos de que tratam a presente TCE, entende-se propor o não acatamento das alegações de defesa apresentadas pelo município, bem como propor a fixação de novo e improrrogável prazo, para que o município efetue o recolhimento dos débitos apurados. 
Prescrição da Pretensão Punitiva 
31. Vale ressaltar que a pretensão punitiva do TCU, conforme Acórdão 1441/2016-TCU-Plenário, Relator: Benjamin Zymler, que uniformizou a jurisprudência acerca dessa questão, subordina-se ao prazo geral de prescrição indicado no art. 205, do Código Civil, que é de dez anos, contado da data de ocorrência da irregularidade sancionada, nos termos do art. 189, do Código Civil, sendo este prazo interrompido pelo ato que ordenar a citação, a audiência ou a oitiva dos responsáveis. 
32. No caso em exame, a perspectiva de aplicação de penalidade ao responsável dificilmente será alcançada pela prescrição, uma vez que a irregularidade sancionada mais antiga se deu em janeiro/2011, e o ato de ordenação da citação ocorreu em 27/5/2020 (peça 31) . 
CONCLUSÃO 
33. Das análises efetuadas na presente instrução, bem como na peça 76, conclui-se que os responsáveis Sérgio de Souza Pimentel e Sylvia Christina Souza de Oliveira Santos não conseguiram demonstrar a inexistência de irregularidade que demandaram os seus chamamentos aos autos para apresentarem as alegações de defesa e razões de justificativas, devendo ser condenados a ressarcirem as quantias que formam o débito apurado no presente processo, além da aplicação da multa do art. 57, da Lei 8.443/1992. 
34. Ainda em relação aos débitos que formam os autos, chamado o município de Belém a apresentar as suas alegações de defesa, considerando as irregularidades tratadas no processo, não conseguiu demonstrar a inocorrência das mesmas, razão pela qual propõe-se o não acolhimento dos elementos de defesa apresentados pelo município de Belém/PA, propondo-se, nos termos do art. 12, §§ 1º e 2º, da Lei 8.443, de 1992, e do art. 202, §§ 2º e 3º, do RITCU, a fixação de novo prazo para que o Município de Belém/PA efetue o recolhimento dos débitos apurados. 
35. Quanto ao Sr. Sérgio de Amorim Figueiredo (CPF XXX.372.262-XX) , que foi ouvido em sede de audiência, tendo as razões de justificativas parcialmente acolhidas, deve ser proposto o julgamento de suas contas regulares com ressalvas. 
PROPOSTA DE ENCAMINHAMENTO 
36. Diante do exposto, submetem-se os autos à consideração superior com a seguinte proposição:
a) rejeitar as alegações de defesa e razões de justificativas apresentadas pelos responsáveis Sérgio de Souza Pimentel (CPF XXX.341.207-XX) e Sylvia Christina Souza de Oliveira Santos (CPF XXX.747.612-XX) ; 
b) rejeitar as alegações de defesa do município Belém (CNPJ 05.055.009/0001-13) ; 
c) acatar parcialmente as razões de justificativa do Sr. Sérgio de Amorim Figueiredo (CPF XXX.372.262-XX) ; 
d) com fundamento nos arts. 1º, inciso I, 16, inciso II, 18 e 23, inciso II, da Lei 8.443/1992, c/c os arts. 1º, inciso I, 202, § 4º, 208 e 214, inciso II, do Regimento Interno, que sejam julgadas regulares com ressalva as contas do Sr. Sérgio de Amorim Figueiredo (CPF XXX.372.262-XX) , dando-se-lhe quitação;
e) com fundamento nos arts. 1º, inciso I, 16, inciso III, alíneas "b" e "c", da Lei 8.443/1992, c/c os arts. 19 e 23, inciso III, da mesma Lei, e com arts. 1º, inciso I, 209, incisos II e IV, 210 e 214, inciso III, do Regimento Interno, julgar irregulares as contas do Sr. Sérgio de Souza Pimentel (CPF XXX.341.207-XX) e da Sra. Sylvia Christina Souza de Oliveira Santos (CPF XXX.747.612-XX) , e condená-los ao pagamento das quantias constantes das tabelas abaixo, atualizadas monetariamente a partir das respectivas datas, aos cofres Fundo Nacional de Saúde, atualizadas monetariamente e acrescidas dos juros de mora, calculados a partir das respectivas datas, até a data do efetivo recolhimento, na forma prevista na legislação em vigor: 
Responsável: Sérgio de Souza Pimentel (CPF XXX.341.207-XX) 
	Data de ocorrência
	Valor histórico (R$) 

	18/1/2011
	6.000,00

	15/2/2011
	6.400,00

	15/3/2011
	6.400,00

	12/4/2011
	6.400,00

	18/5/2011
	6.400,00

Responsável: Sylvia Christina Souza de Oliveira Santos (CPF XXX.747.612-XX) 
	Data de ocorrência
	Valor histórico (R$) 

	17/6/2011
	6.700,00

	19/7/2011
	6.700,00

	17/8/2011
	6.700,00

	20/9/2011
	6.700,00

f) fixar novo e improrrogável prazo de 15 (quinze) dias, nos termos do art. 12, §§ 1º e 2º, da Lei 8.443, de 1992, e do art. 202, §§ 2º e 3º, do RITCU, para que o Município de Belém/PA (CNPJ 05.055.009/0001-13) comprove, perante o Tribunal (art. 214, III, "a", do RITCU) , o recolhimento do débito apurado nos autos em favor do Fundo Nacional de Saúde, atualizado monetariamente até o efetivo recolhimento, nos termos da legislação vigente;		
	Data de ocorrência
	Valor histórico (R$) 
	Débito / Crédito

	7/1/2011
	20.000,00
	Débito

	20/1/2011
	20.000,00
	Débito

	2/3/2011
	20.000,00
	Débito

	30/3/2011
	20.000,00
	Débito

	18/4/2011
	20.000,00
	Débito

	2/6/2011
	20.000,00
	Débito

	1/7/2011
	20.000,00
	Débito

	28/7/2011
	40.000,00
	Débito

	29/9/2011
	20.000,00
	Débito

	4/3/2017
	  3.850,00
	Crédito

	18/1/2011
	7.000,00
	Débito

	22/2/2011
	7.000,00
	Débito

	15/3/2011
	7.000,00
	Débito

	12/4/2011
	7.000,00
	Débito

	18/5/2011
	7.000,00
	Débito

	15/6/2001
	7.350,00
	Débito

	1/7/2011
	7.350,00
	Débito

	17/8/2011
	7.350,00
	Débito

	20/9/2011
	7.350,00
	Débito

	18/1/2011
	195.000,00
	Débito

	14/2/2011
	208.000,00
	Débito

	15/3/2011
	208.000,00
	Débito

	12/4/2011
	208.000,00
	Débito

	18/5/2011
	208.000,00
	Débito

	17/6/2011
	217.750,00
	Débito

	19/7/2011
	217.750,00
	Débito

	17/8/2011
	217.750,00
	Débito

	20/9/2011
	217.750,00
	Débito

g) informar ao município de Belém/PA de que a liquidação tempestiva do débito atualizado monetariamente saneará o processo e permitirá que as contas sejam julgadas regulares com ressalva, dando-se-lhe quitação, nos termos do § 4º do art. 202 do Regimento Interno do TCU, ao passo que a ausência dessa liquidação tempestiva levará ao julgamento pela irregularidade das contas, com imputação de débito, a ser atualizado monetariamente e acrescido de juros moratórios, nos termos do art. 19, da Lei 8.443/1992; e
h) dar ciência desta deliberação ao Procurador-Chefe da Procuradoria da República no Estado do Pará, nos termos do § 3º do art. 16 da Lei 8.443/1992, c/c o § 7º do art. 209 do Regimento Interno do TCU, para adoção das medidas que entender cabíveis."
3.	Enfim, por intermédio da Exmo. Sr. Subprocurador-Geral Lucas Rocha Furtado, o MPTCU anuiu, em cota singela (Peça 87) , à aludida proposta da unidade técnica.
É o Relatório.

Mailton Marcelo Silva Ferreira (9206/OAB-PA), representando Sérgio de Souza Pimentel.

Subprocurador-Geral Lucas Rocha Furtado.

TOMADA DE CONTAS ESPECIAL. RECURSOS FEDERAIS JUNTO AO SISTEMA ÚNICO DE SAÚDE (SUS). PROJETO SAÚDE DA FAMÍLIA. CITAÇÃO E AUDIÊNCIA. REJEIÇÃO DAS ALEGAÇÕES DE DEFESA. FIXAÇÃO DE NOVO E IMPRORROGÁVEL PRAZO PARA O RECOLHIMENTO DO DÉBITO PELO MUNICÍPIO. EXCLUSÃO DAS PESSOAS FÍSICAS NO PROCESSO. COMUNICAÇÃO.

TOMADA DE CONTAS ESPECIAL (TCE)

Secretaria de Controle Externo de Tomada de Contas Especial (Secex-TCE).

Trata-se de tomada de contas especial instaurada pelo Fundo Nacional de Saúde (FNS) em desfavor do Município de Belém - PA, além, originariamente, de Sérgio de Amorim Figueiredo como então secretário municipal de Saúde (gestão: de 10/9/2014 a 12/10/2020) , diante da não comprovação da boa e regular aplicação dos recursos federais disponibilizados pelo Sistema Único de Saúde (SUS) pela modalidade fundo a fundo sob o valor original R$ 3.081.348,00 para a execução do Programa "Saúde da Família", tendo a vigência do programa sido estipulada para o período de 30/12/2010 a 25/9/2013.
2.	A partir do Relatório Completo do Tomador de Contas Especial n.º 233/2018 (Peça 20) , o tomador de contas assinalou a responsabilidade solidária em desfavor do referido município, além, originariamente, de Sérgio de Amorim Figueiredo, pelo dano ao erário sob o valor histórico de R$ 3.081.348,00 em face da não comprovação da boa e regular aplicação dos aludidos recursos federais junto ao SUS.
3.	Contudo, no âmbito do TCU, a Secex-TCE passou a promover a citação do referido município, além da citação, com a audiência, de Sérgio de Souza Pimentel (gestão: de 6/1/2010 a 23/5/2011) e Sylvia Christina Souza de Oliveira Santos (gestão: de 23/5/2011 a 31/12/2011) como então secretários municipais de Saúde, para apresentarem as suas defesas ou recolherem o correspondente débito diante da não comprovação da boa e regular aplicação dos aludidos recursos federais, sem prejuízo de promover a audiência de Sérgio de Amorim Figueiredo, como então secretário municipal de Saúde (gestão: de 10/9/2014 a 12/10/2020) em face da suposta omissão no zelo para o devido uso dos aludidos recursos federais (Peças 37 a 39 e 42) .
4.	Devidamente notificados, Sérgio de Amorim Figueiredo apresentou as suas razões de justificativa à Peça 51, ao passo que Sérgio de Souza Pimentel e Sylvia Christina Souza de Oliveira Santos apresentaram as suas alegações de defesas às Peça 52 e 53, respectivamente.
5.	Em sua defesa, Sérgio de Amorim Figueiredo alegou, em síntese, que a morosidade típica do serviço público teria impedido o gestor de promover o fiel cumprimento do acordado em outra administração, tendo essa falha figurado como a única causa para o seu chamamento no processo.
6.	Por outro ângulo, em defesa do referido município, Sérgio de Amorim Figueiredo anexou os elementos adicionais às Peças 70-71 no sentido de informar que o aludido município teria, supostamente, efetuado a recomposição dos recursos federais, mas o credor dos recursos não teria ainda obtido a ciência dessa informação, e, por isso, após a realização da diligência, a unidade técnica teria sugerido o não cumprimento do TAS n.º 330 e não teria vislumbrado a quitação do débito. 
7.	Por sua vez, Sergio de Souza Pimentel apresentou, em síntese, as seguintes alegações: (i) teria ocorrido a prescrição; (ii) não teria conhecimento, como secretário de Saúde, sobre os pagamentos terem sido efetuados a profissionais não integrantes das equipes no Programa Saúde da Família, já que as ordens de pagamento não seriam individualizadas, mas pagas para todos os servidores atuantes no programa, não tendo condições de identificar os integrantes, ou não, da outra estratégia em Saúde; (iii) não recebeu qualquer notificação para apresentar a sua defesa em relação ao relatório de auditoria feito pelo Denasus; e (iv) os registros de notificação foram recebidos por pessoas diversas e desconhecidas do defendente, tendo ela sido, possivelmente, dirigida à secretaria municipal de Saúde, sem a existência, assim, de qualquer documento tendente a atestar a sua ciência sobre essa notificação.
8.	Já Sylvia Christina Souza de Oliveira apresentou, em suma, as seguintes alegações: (i) não subsistiria o indicativo de encaminhamento para as providências em prol da apuração ou cobrança, nem para a instauração da tomada de contas especial; (ii) a celebração do TAS 330 teria exaurido todas as pendências financeiras apontadas na Auditoria n.º 11.755, excetuando a Constatação 178369, já que, posteriormente, passou a figurar como responsabilidade do ente municipal pela secretaria municipal de Saúde; (iii) a Constatação 178369 tornaria descabida a instauração da TCE em razão da ausência de pressupostos processuais, já que as falhas seriam passíveis de Termo de Ajuste Sanitário (TAS) , não subsistindo a eventual comprovação do dano ao erário; (iv) não teria recebido pessoalmente a cobrança administrativa sobre o valor de R$ 58.400,00; (v) o FNS não teria o conhecimento das tratativas e dos desdobramentos para as apurações no âmbito do DENASUS-SEAUD-PA; (vi) teria ocorrido o prejuízo à ampla defesa em face de não ter sido chamada para acompanhar a fase inicial da TCE (vii) não mais teria nenhuma ligação com o serviço público municipal por ocasião da publicação do TAS; e (viii) não teria o específico conhecimento sobre os pagamentos efetuados aos profissionais em cada grupo de trabalho.
9.	De todo modo, após a análise final do feito, a unidade técnica propôs a irregularidade para as contas de Sérgio de Souza Pimentel e Sylvia Christina Souza de Oliveira Santos com vistas a condená-los ao pagamento do respectivo débito, aplicando-lhes a subsequente multa prevista no art. 57 da Lei n.º 8.443, de 1992, sem prejuízo da regularidade, com ressalva, para as contas de Sérgio de Amorim Figueiredo, dando-lhe a quitação, e de fixar o novo e improrrogável prazo para o referido município comprovar o recolhimento do respectivo débito; tendo o MPTCU anuído a essa proposta.
10.	O TCU pode incorporar o parecer da unidade técnica a estas razões de decidir, sem prejuízo, contudo, de promover a exclusão dos aludidos gestores públicos, como pessoas físicas, no presente processo.
11. 	Ocorre que os aludidos gestores públicos não devem ser responsabilizados pelo cogitado dano ao erário no presente processo, até porque não teriam a efetiva atribuição de verificar os singulares pagamentos, com a respectiva inclusão no programa, em prol das respectivas equipes médicas, até porque, para além da baixíssima materialidade dos cogitados danos pelos valores de R$ 26.800,00 e R$ 31.600,00, respectivamente, em cotejo com o valor total gerido de R$ 3.081.348,00, Sylvia Christina Souza de Oliveira e Santos Sérgio de Souza Pimentel não teriam, como secretários municipais, o dever de verificar a individual inclusão no aludido programa com o individualizado pagamento aos respectivos profissionais de saúde.
12.	De igual sorte, o TCU pode promover, adicionalmente, a exclusão de Sérgio de Amorim Figueiredo na presente relação processual, já que, como apontado pela unidade técnica, ele não teria contribuído para a perpetração da eventual falha.
13.	Diante, portanto, dos elementos de convicção até aqui obtidos no presente processo, o TCU pode fixar o novo e improrrogável prazo para o efetivo recolhimento do correspondente débito pelo aludido município, sem prejuízo de promover a exclusão de Sérgio de Amorim Figueiredo, além de Sylvia Christina Souza de Oliveira e Santos Sérgio de Souza Pimentel, na presente relação processual.
Ante o exposto, pugno pela prolação do Acórdão ora submetido a este Colegiado.
TCU, Sala das Sessões, em 2 de agosto de 2022.
Ministro-Substituto ANDRÉ LUÍS DE CARVALHO
Relator